臺灣高雄地方法院刑事判決　　　　　　 94年度簡上字第144號
上　訴　人　乙○○（原名彭尚賢）
即　被　告
選任辯護人　陳文卿律師
上列上訴人即被告因詐欺案件，不服本院簡易庭93年度簡字第22
54號民國93年6 月24日第一審判決（聲請簡易處刑案號：92年度
偵緝字第1832號），提起上訴，本院判決如下：
    主  文
原判決撤銷。
乙○○無罪。
    理  由
壹、程序部分：
一、按被告、自訴人、告訴人、附帶民事訴訟當事人、代理人、
    辯護人、輔佐人或被害人為接受文書之送達，應將其住所、
    居所或事務所向法院或檢察官陳明。被害人死亡者，由其配
    偶、子女或父母陳明之。如在法院所在地無住所、居所或事
    務所者，應陳明以在該地有住所、居所或事務所之人為送達
    代收人。前項之陳明，其效力及於同地之各級法院。送達向
    送達代收人為之者，視為送達於本人。刑事訴訟法第55條定
    有明文。
二、被告乙○○於民國92年間遭告訴人指訴涉嫌詐欺案件，經台
    灣高雄地方法院檢察署檢察官以92年度偵緝字第1832號聲請
    簡易判決處刑，經本院簡易庭於93年6 月24日以93年度簡字
    第2254號刑事簡易判決判處被告有期徒刑六月，但查前開判
    決固於93年7 月1 日送達被告位於台北市○○區○居街6 號
    7 樓之戶籍址，由其居所之大廈管理員代為收受（見台灣高
    雄地方法院93年度簡字笫2254號卷第20頁），並非被告親自
    簽收。被告斯時之戶籍地雖設於台北市○○區○居街6 號7
    樓，然而被告於92年9 月24日經檢察官通緝到案時，即向檢
    察官陳明以台北郵政第112 之311 號信箱作為其送達處所，
    有偵訊筆錄在卷足佐（見台灣高雄地方法院檢察署92年度偵
    緝字第1832號卷第4 頁、第15頁），被告於93年4 月9 日復
    具狀向檢察官陳明並確認其送達地址為上開郵政信箱，亦有
    刑事請求變更期日狀1 件在卷可查（同上偵緝卷第119 頁）
    ，惟本院93年度簡字第2254號刑事簡易判決並未對被告陳明
    之送達處所台北郵政第112 之311 號信箱送達，有送達證書
    在卷足參，揆諸前揭規定，被告所陳明之送達處所既及於同
    地之各級法院，本院上開判決既未向其陳報之送達處所送達
    ，該送達即非合法，不生判決確定之效力。嗣本院經被告具
    狀陳明未曾收受上開判決，始於93年12月9 日當庭補送93年
    度簡字笫2254號簡易判決交由被告收受，有送達證書在卷可
    稽，被告於收受判決後旋即於93年12月10日提出上訴（見本
    院卷第5 頁），核被告於判決送達後10內提出上訴，其上訴
    即屬合法。被告另具狀聲請回復原狀云云，容有誤會，先此
    敘明。
貳、實體部分：
一、本件聲請簡易判決處刑意旨以：被告乙○○（原名彭尚賢，
    於民國87年12月15日更名為乙○○）係岳美實業有限公司（
    以下簡稱岳美公司）之負責人，其明知公司之營業狀況不佳
    ，財務已陷入困境，竟基於意圖為自己不法所有之概括犯意
    ，自民國91年3 月起，陸續向吉營鋼索五金行之實際負責人
    謝阿川進貨（吉營鋼索五金行之名義負責人為己○○），並
    佯於第一次收貨時，簽發以被告之原名彭尚賢為發票人，以
    台北區中小企業銀行為付款人，發票日為91年6 月18日，票
    面金額新台幣（下同）八萬三千一百元，票號為PZ0000000
    號之支票1 紙，交付予謝阿川，以取信於謝阿川，致謝阿川
    未疑有他，仍陸續依被告之要求陸續出貨，截至同年4 月底
    止，累計貨款達五十六萬二千五百二十八元（未含稅），詎
    上開支票到期，經提示竟不獲兌現，謝阿川於多方催討下亦
    無所獲，始知受騙，因認被告涉犯刑法第339 條第1 項之詐
    欺取財罪嫌等語。
二、按被告未經審判證明有罪確定前，推定其為無罪，犯罪事實
    應依證據認定之，無證據不得認定犯罪事實；又不能證明被
    告犯罪者，應為無罪判決之諭知，刑事訴訟法第154 條、第
    301 條第1 項分別定有明文。又刑法第339 條第1 項詐欺罪
    之成立，以意圖為自己或第三人不法之所有，以詐術使人將
    本人或第三人之物交付為要件。所謂以詐術使人交付，必須
    被詐欺人因其詐術而陷於錯誤，若其所用方法，不能認為詐
    術，亦不致使人陷於錯誤，即不構成該罪，亦有最高法院46
    年台上字第260 號判例可資參照。
三、公訴人認被告涉犯前揭詐欺取財罪嫌，係以告訴代理人謝阿
    川之指述、證人戊○○、丙○○、丁○○之證述及卷附發票
    2 紙、支票及退票理由單1 紙、台北國際商業銀行函覆被告
    之退票明細資料、公司基本資料查詢單等資為論罪之依據。
    訊之被告堅決否認有何詐欺取財犯行，辯稱：向吉營鋼索五
    金行訂貨者為戊○○，謝阿川因與戊○○相識，復曾有生意
    上往來，故謝阿川之所以願意交付貨物與戊○○，乃是基於
    對戊○○的信任，其間並無任何施用詐術之行為。況戊○○
    非受僱於被告，戊○○與被告間乃承攬關係，證人丁○○等
    人則受僱於戊○○，由於戊○○之財力不佳，其進貨所需款
    項均要求被告先行墊付，被告為斟酌得為戊○○代付之款項
    數額，始要求謝阿川在戊○○訂貨後，需將估價單及發票傳
    真與被告，惟戊○○向謝阿川訂貨並不需經由被告同意，被
    告於91年3 月4 日簽發面額八萬三千一百元之支票，乃係為
    戊○○支付貨款之用，惟被告嗣因經濟陷入窘境，原所承攬
    之中博高架橋基椿工程，亦由上包商森業營造股份有限公司
    （以下簡稱森業公司）收回自行施作，始致上開支票屆期遭
    退票。再者，被告於91年3 月8 日以岳美公司之名義與森業
    公司簽立工程承攬契約，由岳美公司承作地下鐵路工程處CL
    425 標中博臨時高架橋樑工程之基椿工程（以下簡稱中博高
    架橋基椿工程），工程總價為二千一百零八萬二千四百元（
    未稅），採實做實算，簽約後，由森業公司於91年3 月5 日
    支付第一筆工程款二百一十萬元（含稅）予岳美公司，嗣被
    告經濟出現窘境後，森業公司遂於91年4 月28日與岳美公司
    協議，改以監督付款之方式，由森業公司直接撥付工地所需
    物料貨款，是以岳美公司承攬上開工程迄91年4 月底止，共
    已支付廠商貨款達七、八百萬元，其中以簽發支票之方式付
    款者，即達三百七十二萬八千三百零三元，所支付之工人工
    資亦達一百餘萬元，惟被告僅自森業公司領取二百一十萬元
    之工程款，顯見被告承攬上開工程係處於虧損狀態，被告並
    未獲利。又吉營鋼索五金行所供應之貨物全數送往上開工地
    ，以供施工之用，嗣於森業公司將全部工程收回自行施作後
    ，現場貨料亦均由森業公司全數接收，被告並未獲取任何利
    益，因此本案究應由何人負給付貨款之責，實屬民事債務糾
    紛等語（見本院卷第66頁、第101 頁）。
四、經查，被告於91年3 月4 日簽發以被告之原姓名彭尚賢為發
    票人，以台北國際商業銀行為付款人，面額八萬三千一百元
    ，票號PZ0000000 號，發票日為91年6 月18日之支票乙紙，
    用以支付吉營鋼索五金行貨款，惟屆期因存款不足及經列為
    拒絕往來戶而遭退票，業據被告及告訴人即吉營鋼索五金行
    之實際負責人謝阿川陳明在卷，並有卷附支票影本、支票存
    根影本及退票理由單影本各1 紙可稽（見台灣高雄地方法院
    檢察署92年度發查字第3345號卷第5 頁、偵緝卷第19頁），
    堪認真實。本案爭點在於被告簽發前開支票支付貨款時，是
    否具施用詐術之不法意圖？經查：
  (一)告訴人即吉營鋼索五金行之實際負責人謝阿川前於本院簡易
    案件審理中，陳稱：「是戊○○向我買貨，但我在確定是否
    要出貨前，我會打電話給被告本人，傳真估價單到被告的公
    司」、「我本來只認識戊○○，他在其他工地當工頭時向我
    訂過貨，都沒有問題，後來他擔任被告的工頭，並介紹被告
    給我認識，所以我才會同意出貨給被告，並出具估價單給被
    告，以前戊○○在其他工地當工頭也都是用這種模式」、「
    等語（見本院93年度簡字第2254號卷第12頁），其於偵查
    中亦證稱：伊係第一次與岳美公司交易，經由戊○○介紹，
    戊○○之前在別家公司當領班，這次到岳美公司當工頭，由
    戊○○接洽向伊購買貨品等語（見偵緝卷第111 頁），其於
    本院審理中復證稱：五金行的習慣都是開立三個月一期的支
    票以支付貨款，伊係於被告所簽發之支票到期前陸續出貨，
    出貨後則由工地負責人甲○○、戊○○負責點收，…伊十年
    前就認識戊○○，當時戊○○在台88線工地工作，當時戊○○受僱於另一個公司，吉營鋼索五金行當時曾與僱用戊○○
    之公司往來，交易一切正常，…經伊查詢被告開立之支票，
    得知票信正常，伊才陸續出貨等語（見本院卷第51頁、第53
    頁、第54頁），足認吉營鋼索五金行之實際負責人謝阿川因
    前與戊○○曾有生意往來，交易情況良好，本次再經戊○○
    居中介紹，始為被告承攬之中博高架橋基椿工程供貨，並由
    被告依吉營鋼索五金行之交易慣例，簽發三個月後兌付之支
    票用以支付貨款，謝阿川則於確認被告之票信正常後，陸續
    供貨之事實為真。
  (二)次查，被告以其原姓名彭尚賢，於76年3 月13日所開設之台
    北國際商業銀行，帳號000000000 號支票存款帳戶，自79年
    11月30日起雖有退票紀錄，然於91年5 月24日始經票據交換
    所公告為拒絕往來戶，有台北國際商業銀行92年7 月2 日北
    商銀東092 字第71號函在卷可稽（見台灣高雄地方法院檢察
    署92年度發查字第33 45 號卷第9 頁）。觀諸被告前開支票
    帳戶之退票明細資料顯示，被告自79年11月30日起雖分別於
    80 、83 、87、88、91年間均曾因存款不足遭退票，然被告
    於遭退票後均隨後陸續補足票款，並均贖回遭退票之支票，
    迨91年5 月8 日起始無力贖回，而遭拒絕往來之事實，有台
    北國際商業銀行92年11月5 日北商銀東字第115 號函足憑（
    見偵緝卷第106 頁），足見被告自76年3 月13日設立前開支
    票帳戶之時起，雖偶有退票紀錄，然其對該支票帳戶票信之
    維護則不遺餘力，故被告辯稱：其於91年3 月4 日簽發支票
    用以支付吉營鋼索五金行貨款時，其債信能力尚無問題等語
    ，應屬可信。另被告於91年3 月間簽發上開票號PZ0000000
    號、面額八萬三千一百元之支票時，甫向森業公司領得工程
    款二百一十萬元，而於同時段其所兌付之票款則已高達三百
    七十二萬八千三百零三元乙節，亦據被告提出發票影本1 紙
    、支票付款明細表1 份、支票影本9 紙、支票存根影本4 紙
    為證（見本院卷第114 頁、第11 6頁、第117 至12 0頁），
    而前開業已兌付之支票中，以台北國際商業銀行為付款人之
    支票共計7 紙，其面額分別為八萬元（票號QG0000 000號）
    、二十一萬零九百零三元（票號QG0000000 號）、三十七萬
    元（票號QG0000000 號）、七十五萬元（票號QG00 00000號
    ）、九萬元（票號QG0000000 號）、二萬六千四百元（票號
    QG0000000 號）、八萬元（票號QG0000000 號），發票日分
    別為91年3 月13日、91年3 月21日、91年4 月8 日、91年4
    月15日、91年4 月16日、91年4 月22日、91年4 月22日（見
    卷第119 至120 頁），以之與前開被告於台北國際商業銀行
    所設立，帳號0000000000000 號之支票帳戶退票明細相核，
    可知上開7 紙支票確均如期兌付無訛（見偵緝卷第107 頁）
    。又被告於91年4 月15日支付其承攬中博高架橋基椿工程所
    聘僱之工人薪資，計十九萬餘元之事實，業有被告提出工人
    盧榮憲等人於91年4 月15日書立之切結書11紙在卷可按（見
    本院卷第71至81頁）；證人高神佑於本院審理中、證人丙○○、丁○○分別於偵查中亦均證稱：上開切結書乃其領得工
    資時所簽立等語明確（見本院卷第59頁、偵緝卷第60頁），
    足見被告辯稱：伊於91年3 月、4 月間之資力正常，確有能
    力支付工程所需各項用料貨款及工人工資等語，係屬真實，
    當可採信。
  (三)被告於91年5 月間因與工頭戊○○之施工理念不合，致所承
    攬之中博高架橋基椿工程進度延誤，而遭上包商森業公司收
    回自行施作，森業公司當時曾承諾工地現場所需工具等相關
    材料費用，由森業公司負責後續撥款以為支應，惟森業公司
    於接收工地現場用料後，竟未依約支付其餘工地現場用料款
    項，致被告未能如期支付後續到期之支票票款等情，亦據被
    告提出工程合約書1 件、會議記錄表各1 件為證（見本院卷
    第104 頁、第115 頁）。查岳美公司、森業公司於91年4 月
    28日為處理上開工地施工延誤事宜召開會議，有前開會議記
    錄足憑；證人戊○○於偵訊中則證稱：上開工地係由伊負責
    施工，伊工作3 個月後，因與被告不合就離職了等語（見偵
    緝卷第27頁）；證人即高神佑於本院審理中亦證稱：係戊○○找伊去中博高架橋工地工作，戊○○有在工地指揮工人、
    分配工作，惟該工程只做到三月底就沒有做了等語（見本院
    卷第58頁、第60頁），核其證述之停工時點（即91年2 月間
    工後3 個月），與被告所辯遭森業公司收回工程自行施作之
    時點（即91年5 月間）、及前開會議召開之時點相近，是被
    告承攬中博高架橋基椿工程確因工程延宕而於91 年4月28日
    遭上包商森業公司收回自行施作之事實，應可認定。再參諸
    前開岳美公司與森業公司之會議記錄表第3 項記載，森業公
    司收回上開工程自行施作後，工地現場所需其他工具等相關
    材料費用，由岳美公司以分期月結方式，送交森業公司審核
    無誤後，即由森業公司直接撥款（見本院卷第115 頁），是
    被告辯稱：該工程於91年4 月28日以後需用之貨料款項，原
    應由森業公司支付，然嗣後森業公司未續行支付工料款，以
    致其支票週轉不靈等情，亦屬非虛。
  (四)綜上，本件係因告訴人與被告所聘僱之工頭戊○○曾有生意
    來往，再經由戊○○之介紹，始同意為被告所承攬之中博高
    架橋基椿工程供應貨料，被告遂於91年3 月4 日簽發發票日
    為91年6 月18日，面額八萬三千一百元之支票，用以支付吉
    營鋼索五金行貨款之事實，已甚明確，故自難認被告有何施
    用詐術詐取吉營鋼索五金行之工程貨料。是既未有何證據足
    證被告有何假藉簽發遠期支票之方式，隱瞞其財力不濟之情
    ，藉以取信吉營鋼索五金行，使之供貨之情事，核被告所為
    自與刑法第339 條規定之施用詐術之行為有間。又被告就其
    所承攬之中博高架橋基椿工程，於91年4 月28日改由上包商
    森業公司收回自行施作後，其與森業公司對工地現場先前所
    耗用但仍未兌付之貨料款項，究應由被告或森業公司支付固
    有爭執，致被告迄今仍未支付告訴人貨款，然亦未能執此即
    推認被告簽發支票之際及其日後曾陸續向告訴人進貨部分，
    有何不法所有之意圖，故依首開規定及判例說明，核被告所
    為尚與詐欺罪之構成要件不符，尚難遽以詐欺罪相繩。準此
    ，本案告訴人持有由被告所簽發遭退票之支票，應屬民事請
    求支付票款所衍生之糾葛，尚難執此認定被告有何詐欺取財
    之犯行。此外，復查無其他積極之證據，足認被告有何公訴
    人所指詐欺取財犯行，即不能證明被告犯罪。原審未察遽予
    論罪科刑，容有未洽，被告以此指摘原判決不當，為有理由
    ，自應撤銷原判決，並為被告無罪之諭知。
五、次按檢察官聲請以簡易判決處刑之案件，經法院認為有第45
    1 條之1 第4 項但書之情形者，應適用通常訴訟程序審判之
    ，刑事訴訟法第452 條定有明文。另按對於簡易判決之上訴
    ，準用刑事訴訟法第三編第一章及第二章之規定，管轄第二
    審之地方法院合議庭受理簡易判決上訴案件，應依通常程序
    審理。其認案件有刑訴法第452 條之情形者，應撤銷原判決
    ，逕依通常程序為第一審判決，法院辦理刑事訴訟簡易程序
    案件應行注意事項第14項亦定有明文。本件檢察官聲請簡易
    判決處刑意旨認被告涉犯詐欺取財罪嫌，惟經本院審理結果
    認應諭知無罪之判決，已詳如前述，依刑事訴訟法第451 條
    之1 第4 項但書第3 款、第452 條之規定，原審本不得適用
    刑事訴訟法第七編所定之簡易程序對被告論罪科刑，故應由
    本院合議庭依刑事訴訟法第452 條規定適用通常程序為審理
    ，自為第一審判決，僅此敘明。
參、據上論斷，應依刑事訴訟法第455 條之1 第1 項、第3 項、
    第369 條第1 項前段、第364 條、第301 條第1 項，判決如
    主文。
本案經檢察官庚○○到庭執行職務。
中　　華　　民　　國　　94　　年　　10　　月　　17　　日
                  刑事第八庭    審判長法　官  李政庭
                                      法  官  李育信
                                      法  官  賴文姍
以上正本，係照原本作成，證明與原本無異。
如不服本判決，應於送達後10日內，向本院提出上訴狀。
中　　華　　民　　國　　94　　年　　10　　月　　17　　日
                                      書記官  王高山
附錄本判決論罪之法條：
刑法第339條第1項
  意圖為自己或他人不法之所有，以詐術使人將本人或第三人之
  物交付者，處5 年以下有期徒刑、拘役或科或併科1000元以下
  罰金。
